【裁判字號】    98,簡上,581
【裁判日期】    981231
【裁判案由】    重利
【裁判全文】
臺灣桃園地方法院刑事判決             98年度簡上字第581號
上  訴  人
即  被  告  丙○○
上列上訴人即被告因重利案件，不服本院刑事庭中華民國98年4
月27日97年度桃簡字第1260號第一審刑事簡易判決（聲請簡易判
決處刑案號：96年度偵字第13926 號），提起上訴，本院管轄之
第二審合議庭判決如下：
    主  文
上訴駁回。
    事  實
一、丙○○為桃園縣桃園市○○路○段308 號三民當舖之負責人
    ，從事質當業務，透過甲○○之介紹，知悉乙○○需錢孔急
    ，竟乘乙○○急需用款之際，於民國94年7 月4 日，在乙○○前往三民當舖借款時，丙○○明知當舖業之年利率不得超
    過48％，且乙○○借款時提供之車牌號碼HB-3111 號質當車
    輛，已由乙○○駛離，並未留質，竟基於重利之故意，貸予
    乙○○新臺幣（下同）40萬元，約定每月為1 期，每期利息
    36,000元，並於交付借款時預扣第1 期之利息36,000元（實
    際交付借款36萬4,000 元），以此方式，取得相當於年利率
    108 ％與原本顯不相當之重利，由乙○○填具當票、押當車
    輛借用切結書，交丙○○收執，自此乙○○不定期清償前開
    借款本息。嗣乙○○未能遵期清償本息，丙○○遂要求甲○○負責，甲○○代乙○○償還本金40萬元及切案利息
    16,000元後，甲○○乃於95年10月31日晚間10時許，請李漢
    達撥打電話予乙○○，要乙○○當日晚上至桃園縣桃園市○○路99號3 樓之天上人間酒店VIP5號包廂，乙○○於同日晚
    間11時許至上開包廂後，甲○○與另一名姓名、年籍不詳綽
    號「豬屎偉」之成年男子即質問乙○○該筆債務打算如何清
    償，雙方一言不合，甲○○竟基於傷害之犯意，怒持酒杯砸
    乙○○之頭部，致乙○○受有頭部外傷併臉部挫裂傷、左眼
    挫傷之傷害（甲○○傷害犯行業經原審判決確定），乙○○
    因此報警處理始循線查知上情。
二、案經乙○○訴由桃園縣政府警察局桃園分局報告臺灣桃園地
    方法院檢察署檢察官偵查起訴。
    理  由
一、按被告以外之人於審判外之言詞或書面陳述，除法律有規定
    者外，不得作為證據；被告以外之人於審判外之陳述，雖不
    符前4 條之規定，而經當事人於審判程序同意作為證據，法
    院審酌該言詞陳述或書面陳述作成時之情況，認為適當者，
    亦得為證據，刑事訴訟法第159 條第1 項、第159 條之5 第
    1 項分別定有明文。查本件下列所引用認定被告犯罪事實之
    各項證據方法，業經當事人同意援用作為證據，揆諸上開法
    條規定，均有證據能力，合先敘明。
二、訊據被告丙○○固坦承在桃園縣桃園市○○路○段308 號三
    民當舖經營質當業務，於94年7 月4 日借款40萬元予告訴人
    乙○○，雙方約定月息以9 分（即36,000元）計算等情，惟
    辯稱：其未預扣首期利息36,000元，且月息9 分合於當舖業
    法第11條及第20條規定當舖業利息之計算方式，並非重利；
    況乙○○確實有以車牌號碼HB-3111 號自用小客車留質，其
    係為便利乙○○使用車輛，於數日後始行將該車輛借出，且
    乙○○曾向其他當舖借款，係有經驗云云。惟查：
  (一)被告在桃園縣桃園市○○路○段308 號三民當舖經營質當業
    務，並於94年7 月4 日借款40萬元予告訴人乙○○，約定每
    月為1 期，每期利息36,000元，於交付借款時預扣第1 期之
    利息36,000元，且乙○○借款時未將車牌號碼HB-3111 號自
    用小客車留質於三民當舖，乙○○自此分期清償前開借款本
    息之事實，業據證人即告訴人乙○○於警詢時、偵查中指訴
    甚詳（見偵查卷第23至24頁、第45頁），另據被告於本院審
    理時與偵查時亦供稱：我是三民當鋪負責人，本件借款由甲○○承辦，三民當舖借給乙○○總共40萬元，利息1 月9 分
    ，即36,000元，乙○○是拿車子向三民當舖借錢，過幾天乙○○有取回車子，乙○○有繳交本息，只是還款時間不正常
    等語明確（見偵查卷第68頁，簡上卷第37頁背面、第58頁背
    面），復有甲○○於原審審理時供稱：乙○○向我們公司借
    款40萬元，約定利息9 分，有付好幾期利息給我等語足參（
    見原審卷第75頁至第77頁），此外，並有當票影本、還款明
    細、證人乙○○於94年7 月14日簽立之押當車輛借用切結書
    影本（見偵查卷第35至36頁、第73頁）等件在卷足稽，堪信
    乙○○確有向丙○○經營之三民當舖借款40萬元並每月支付
    9 分利息等情為真實。被告雖以乙○○有留質車輛，且本件
    質借並無預扣利息乙情為辯，然此業據證人乙○○警詢時與
    偵查中證述無誤。本院以證人於警詢時與偵查中之證述內容
    自始一致，要無漏洞可指；復被告與甲○○亦坦承三民當舖
    確實約定以月息9 分之代價貸以金錢40萬予乙○○，車牌號
    碼HB-3111 號自用小客車現為乙○○使用等情，更與證人所
    證述其前往三民當舖借款情況部分相符，益見證人證述內容
    非空穴來風而有憑據；又證人於偵查中經告以偽證處罰，尚
    以具結方式擔保其證言之可信性，表明果有虛偽陳述願受最
    重本刑有期徒刑7 年之處罰，卷內復無其他證據足資證明證
    人與被告曾有何故舊仇怨之情，甚至有虛詞誣陷被告之必要
    。是以，堪信證人所言情況並非子虛，應為可採。被告所辯
    無非飾卸之詞，無從採取。
  (二)按民法物權編關於質權之規定，於當舖或其他以受質為業者
    ，固不適用，但非指當舖或其他以受質為業者，可任意違反
    當舖業法等相關規定，否則即與一般地下錢莊無異，又當舖
    業，指依法申請許可，專以經營質當為業之公司或商號，而
    質當，係指持當人以動產為擔保，並「交付」於當舖業，向
    其借款、支付利息之行為，再質當之利息，年利率最高不得
    超過48％，當舖業者收取之倉棧費，不得超過收當金額5 ％
    ，當舖業法第3 條第1 款、第4 款、第11條第2 項、第20條
    第2 項分別定有明文。查三民當舖雖以當舖業為登記營業項
    目，惟本案證人乙○○於辦理汽車借款時，並未將車輛交付
    三民當舖作為質當物，乙○○仍繼續留用原車，與前揭質當
    人應將供擔保之動產交付予當舖業之規定不符，非當舖業法
    所規定之質當行為，並無當舖業法之適用（參見內政部92年
    1 月15日內授警字第0920078073號函釋意旨）。被告經營之
    三民當舖與乙○○間之借款，應僅屬一般借貸行為。
  (三)再者，依當舖業法第20條之立法理由及內政部92年9 月12日
    內授警字第0920005772號函釋、內政部警政署95年9 月19日
    、96年1 月12日警署刑偵字第0950120310、0960021147號函
    釋內容，可知當舖業法第20條所規定之5 ％倉棧費收取方式
    ，應「按次計收」，而非按月分次計算。此若遭當舖業者不
    當解釋為每月收取收當金額5 ％之倉棧費，致使每月倉棧費
    用反而高於收當之利息，造成變相增收高額之保管費，此與
    當初立法精神相左，另探求立法者之真意，乃在調降月息，
    自應係以收當之次數計收倉棧費而非以月計收倉棧費。被告
    經營之三民當舖借貸金錢予借款人，借款方式已不符合當舖
    業法規定之質當模式，且三民當舖「每月」收取5 ％之倉棧
    費，亦不符合當鋪業法第20條規定之「計次」收取倉棧費之
    立法精神。被告上開所辯所收取月息以9 分計算，其中利息
    月息4 分，加上每月5 ％倉棧費，合於當舖業營業規則云云
    ，委無足採。
  (四)此外，被告向乙○○收取之金額，實際上全屬利息之金額，
    核算月息已達9 分，即年息為108 ％，以該等週年利率計算
    之利息，已超過本金，不惟超出民法第205 條所規定一般借
    貸契約之法定最高利率即年息20％甚遠，縱與被告一再執為
    主張之當舖業法規函釋所規定當舖得收取利息之上限即年息
    48％相較，亦有相當差距，衡情乙○○倘非出於急迫，當不
    致以此高利貸款，併衡諸目前社會之借貸習慣、金融市場動
    態等客觀標準，堪認被告確係乘乙○○急迫之際貸以金錢而
    取得與原本顯不相當之重利無誤。從而，被告重利犯行，事
    證明確，堪予認定。
  (五)綜上所述，被告確有於前開時地取得重利之犯行，所辯顯屬
    卸責之飾詞，不足採信，本件事證已經明確，被告重利犯行
    堪以認定，應依法論科。
三、核被告丙○○所為，係犯刑法第344 條之重利罪。原審認本
    件事證明確，因而適用刑事訴訟法第449 條第1 項前段，修
    正後刑法第2 條第1 項前段，刑法第344 條（原審誤引刑法
    第334 條，應予更正），修正前刑法第41條第1 項前段，刑
    法施行法第1 條之1 第1 項、第2 項前段，中華民國九十六
    年罪犯減刑條例第2 條第1 項第3 款、第7 條、第9 條，修
    正前罰金罰鍰提高標準條例第2 條，量處被告有期徒刑4 月
    ，減為有期徒刑2 月，並就宣告刑與減得之刑均諭知易科罰
    金之折算標準。核其認事用法尚無違誤，量刑亦屬允當，本
    件上訴仍屬無憑，應予駁回。
據上論斷，應依刑事訴訟法第455 條之1 第1 項、第3 項、第
368 條，判決如主文。
本案經檢察官簡方毅到庭執行職務。
中    華    民    國    98    年    12    月    31    日
                  刑事第十一庭審判長法  官  蔡榮澤
                                    法  官  林蕙芳
                                    法  官  吳宗航
以上正本與原本無異。
不得上訴。
                                    書記官  鄭乃甄
中    華    民    國    98    年    12    月    31    日

司法院資訊處製作；財團法人民間司法改革基金會備份。
